---
title: "Estatística Básica"
author: "Wilton de O. Bussab e Pedro A. Morettin"
date: "11 jul 2017"
output:
  html_document:
    df_print: paged
---

# Capítulo 1: Introdução

O R é um software livre de larga utilização em Estatística e Ciência de Dados.
O objetivo deste "texto"notebook" é descrever, de forma simples, de que forma alternativa podemos realizar análises presentes no livro Estatística Básica (Bussab e Morettin, 2017) utilizando o R. 
Por ser de código aberto ele possui um amplo número de implementações que auxiliam em tal tarefa. 
Sempre que possível, serão descritas diferentes formas de realizar as análises, para que o leitor tenha a opção de escolher aquela que melhor lhe agrade.

## Pacotes (bibliotecas, packages, ou libraries) utilizados neste notebook:
```{r, carga_bibliotecas}
library(akima)
library(boot)
library(bootstrap)
library(colorRamps)
library(MASS)
library(ggExtra)
library(ggplot2)
library(gmodels)
library(knitr)
library(mvtnorm)
library(pander)
library(reshape2)
library(scales)
library(scatterplot3d)
library(stats)
library(stats4)
library(tables)
library(xtable)
```

## Dados e funções programadas ao longo dos capítulos:

Os dados e funções programadas podem ser acessados em uma imagem do R (arquivo .RData) simplesmente utilizando a seguinte linha de comando (função load) do R. 

```{r, import_datasets}
load(url(description = "https://www.ime.usp.br/~pam/dados.RData"))

```

# Capítulo 2: Resumo de Dados

### Tabela 2.1

```{r, resumo_dados_tabela2.1}
#tab2_1<-read.table("tabela2_1.csv", dec=",", sep=";",h=T)
attach(tab2_1)
names(tab2_1)
summary(tab2_1$salario)
```

## Exemplo 2.2
### Tabela 2.2

```{r, exemplo.2}
ni<-table(tab2_1$grau_instrucao) # Calcula a tabela de frequências absolutas e armazena o resultado em 'mytab'
fi<-prop.table(ni) # Tabela de frequências relativas (f_i)
p_fi<-100*prop.table(ni) # Porcentagem (100 f_i)

# Adiciona linhas de total
ni<-c(ni,sum(ni)) 
fi<-c(fi,sum(fi))
p_fi<-c(p_fi,sum(p_fi))
names(ni)[4]<-"Total"
tab2_2<-cbind(ni,fi=round(fi,digits=2),p_fi=round(p_fi,digits=2))
tab2_2

```

### Tabela 2.3:

```{r, tabela_2.3:}
#quebras de linha apenas ilustrativas para facilitar a leitura
tab2_3<-as.data.frame(
        t(rbind(
            ni=c(650,1020,330,2000),
            p_fi=c(32.5,51,16.5,1)
        ))
        ,row.names =c("Fundamental","Médio","Superior","Total")
        )
tab2_3
```

## Exemplo 2.3
### Tabela 2.4

``` {r, tabela_2.4}
ni<-table(cut(tab2_1$salario, breaks = seq(4,24,by=4),right=FALSE)) # Frequencias por categorias
tab2_4 <- rbind(ni, p_fi = 100*prop.table(ni)) # Frequencias relativas em %
#quebras de linha apenas ilustrativas para facilitar a leitura
tab2_4 <- as.data.frame(
          t(cbind(
                  tab2_4,
                  c(sum(tab2_4[1,]),sum(tab2_4[2,])
          ))),row.names =c(colnames(tab2_4),"Total")) #Construcao da tabela
tab2_4<-transform(tab2_4,p_fi=round(p_fi,digits=2))
tab2_4
```
## 2.3 Gráficos
### Exemplo 2.4
### Figura 2.2

```{r, exemplo_2.4}
#quebras de linha apenas ilustrativas para facilitar a leitura
barplot(
  table(tab2_1$grau_instrucao),
  ylab="Frequência",
  cex.names=0.7,
  names.arg = c("Fundamental","Médio", "Superior"),
  col="darkgrey",
  border=NA,
  main="Figura 2.2: Gráfico em barras para a variável Y: grau de instrução.",
  axes=TRUE,
  ylim=c(0,20)
  )
```
### Figura 2.3

```{r, figura_2.3}
labs<-paste(1:3,"(",tab2_1[1:3,1],";",paste(tab2_1[1:3,3],1),"%)",sep="")
pie(table(tab2_1$grau_instrucao),labels=labs)
title("Figura 2.3: Gráfico em setores para a variável Y: grau de instrução")
legend(-1.1,-0.8,legend=c("1=Fundamental, 2=Médio, 3=Superior"),border=NA,box.col=NA)
```

### Exemplo 2.5
### Figura 2.4

``` {r, figura_2.4}
#quebras de linha apenas ilustrativas para facilitar a leitura
barplot(
  table(tab2_1$n_filhos),
  ylab="Frequência",
  cex.names=0.7,
  col="darkgrey",
  main="Figura 2.4: Gráfico em barras para a variável Z: Número de filhos.",
  border=NA)
```

### Figura 2.5

```{r, figura-2.5}
par(mfrow=c(1,3),pin=c(2,2))
tbs<-as.data.frame(cbind(x=0:5,y=c(1,1,1,1,NA,1)),row.names = as.integer(c(4,5,7,3,NA,1)))
plot(tbs,ylim=c(0,7),pch=19,ylab=NA,bty="n",yaxt="n", col="darkblue",xlab="(a)")
text(x=tbs$x,y=tbs$y,rownames(tbs),pos=3)
stripchart(tab2_1$n_filhos,method = "stack", offset = 1, pch = 19, col="darkblue",ylim=c(0,7),ylab=NA,bty="n",yaxt="n",xlab="(b)",cex=1)
plot(table(tab2_1$n_filhos),type="p", col="darkblue",pch = 19,bty="n",ylab=NA,xlab="(c)")
```

### Tabela 2.5

```{r, tabela_2.5}
ni<-table(tab2_1$n_filhos) # Frequencias absolutas
tab2_5 <- rbind(ni, p_fi = 100*prop.table(ni)) # Frequencias relativas em %
#quebras de linha apenas ilustrativas para facilitar a leitura
tab2_5 <- as.data.frame(
          t(cbind(
                  tab2_5,
                  c(sum(tab2_5[1,]),sum(tab2_5[2,])
          ))),row.names =c(colnames(tab2_5),"Total")) #Construcao da tabela
tab2_5<-transform(tab2_5,p_fi=round(p_fi,digits=2))
tab2_5
```

## Exemplo 2.6
### Figura 2.6

```{r, figura_2.6}
#quebras de linha apenas ilustrativas para facilitar a leitura
barplot(
  table(cut(tab2_1$salario, breaks = seq(4,24,by=4),right=FALSE)),
  ylab="Frequência",
  xaxt="n",
  cex.names=0.7,
  col="darkgrey",
  border=NA,
  main="Figura 2.6: Gráfico em barras para a variável S: salários")
axis(1,at=c(.75,1.9,3.1,4.3,5.5),labels=seq(6,22,4),tick=F)
```

### Tabela 2.6

```{r, tabela_2.6}
ni<-table(cut(tab2_1$salario, breaks = seq(4,24,by=4),right=FALSE)) # Frequencias por categorias
#quebras de linha apenas ilustrativas para facilitar a leitura
tab2_6 <- rbind(si=seq(6,22,by=4),ni, p_fi = 100*prop.table(ni)) # Frequencias relativas em %
tab2_6 <- as.data.frame(
          t(cbind(tab2_6,
                  c(NA,sum(tab2_6[2,]),sum(tab2_6[3,])
          ))),row.names =c(colnames(tab2_6),"Total")) #Construcao da tabela
tab2_6<-transform(tab2_6,p_fi=round(p_fi,digits=2))
tab2_6
```
## Exemplo 2.7
### Figura 2.7

```{r, figura2.7}
fig27<-hist(tab2_1$salario, breaks = seq(4,24,by=4),right=FALSE,probability = T,plot=F)
aux<-with(fig27, 100 * density* diff(breaks)[1])
labs <- paste(round(aux), "%", sep="")
#quebras de linha apenas ilustrativas para facilitar a leitura
plot(fig27, 
     freq = FALSE, labels = labs, 
     ylab="Densidade de Frequência",
     xlab="Salário",
     col="darkgrey",
     border="white",
     #labels=T,
     main="Figura 2.7: Histograma da variável S: salários",
     xlim=c(0,24), xaxp=c(0,24,6),
     ylim=c(0,.1))
```

### Figura 2.8
``` {r, figura_2.8}
fig28<-hist(tab2_1$n_filhos, right=F, breaks=seq(-.5,5.5,1),plot=F)
aux<-with(fig28, 100 * density* diff(breaks)[1])
labs <- paste(round(aux), "%", sep="")
#quebras de linha apenas ilustrativas para facilitar a leitura
plot(fig28,
  ylab="Densidade de Frequência",
  xlab="Número de Filhos",
  col="darkgrey",
  border="white",
  bty="n",yaxt="n",ylim=c(0,8),
  main="Figura 2.8: Histograma da variável Z: número de filhos",
  labels=labs)
```

## 2.4 Ramo-e-Folhas
### Exemplo 2.8
### Figura 2.9

```{r, figura_2.9}
print("Figura 2.9: Ramo-e-folhas para a Variável S: salários.")
stem(tab2_1$salario,scale=2)

``` 

### Exemplo 2.9
### Figura 2.10

```{r, figura_2.10}
#quebras de linha apenas ilustrativas para facilitar a leitura
dureza<-c(53  ,70.2,84.3,69.5,77.8,87.5,53.4,82.5,67.3,54.1,
          70.5,71.4,95.4,51.1,74.4,55.7,63.5,85.8,53.5,64.3,
          82.7,78.5,55.7,69.1,72.3,59.5,55.3,73  ,52.4,50.7
          )
stem(as.integer(dureza),scale=.5)
```

### Figura 2.11

```{r, figura_2.11}
print("Figura 2.11: Ramo-e-folhas para dados de dureza, com ramos divididos.")
stem(as.integer(dureza),scale=1)
```

## 2.5 Exemplos Computacionais
### Exemplo 2.10
### Figura 2.12

```{r, figura_2.12}
#cd_notas<-read.table("cd-notas.csv",h=T,skip=4,sep=";",dec=",")
attach(cd_notas)
hist(cd_notas$nota,col="darkgrey", 
     main="Figura 2.12: Histograma para o CD-Notas. R.",
     xlab="Notas",ylab="Frequência",border="white")
```
### Figura 2.12: Histograma para o CD-Notas. R.
#### Figura 2.13
 
```{r, figura_2.13} 
stripchart(cd_notas$nota,method = "stack", offset = 2, at=0,
           main="Figura 2.13: Gráfico de dispersão unidimensional para CD-Notas. R.",
           pch = 19, col="darkblue",ylab=NA,cex=0.5)
```

### Figura 2.14

```{r, figura_2.14}
stem(cd_notas$nota)
```

## Exemplo 2.11
### Figura 2.15

``` {r, figura_2.15}
#cd_poluicao<-read.table("cd-poluicao.csv",h=T,skip=8,sep=";",dec=",")
attach(cd_poluicao)
#quebras de linha apenas ilustrativas para facilitar a leitura
plot.ts(cd_poluicao$temp,
        main="Figura 2.15: Dados de Temperatura de São Paulo. R.",
        xlab="Dia", ylab="Grau",col="darkgrey")
```

### Figura 2.16

```{r, figura_2.16}
#quebras de linha apenas ilustrativas para facilitar a leitura
hist(cd_poluicao$temp,col="darkgrey",xlab="Temperatura",border="white",
     main="Figura 2.16: Histograma dos dados de Temperatura de São Paulo. R.",
        ylab="")
``` 

### Figura 2.17

```{r, figura_2.17}
stripchart(cd_poluicao$temp, method = "stack", offset = 2, at=0, 
           main="Figura 2.17: Gráfico de dispersão unidimensional \n para os dados de temperatura de São Paulo. R.",
           pch = 19, col="darkblue",ylab=NA,cex=0.5)
```

### Figura 2.18

```{r, figura_2.18}
print("Figura 2.18: Ramo-e-Folha para os dados de temperatura de São Paulo. R.")
stem(cd_poluicao$temp, scale=.5)
```



